【裁判字號】    89,台上,3224
【裁判日期】    890608
【裁判案由】    偽造文書
【裁判全文】
最高法院刑事判決                              八十九年度台上字第三二二四號
    上  訴  人  甲○○○
    選任辯護人  趙怡莊律師
右上訴人因紀復進等自訴偽造文書案件，不服台灣高等法院高雄分院中華民國八十七
年一月十三日第二審判決（八十六年度上訴字第二一七八號，自訴案號：台灣高雄地
方法院八十六年度自字第一○號），提起上訴，本院判決如左：
    主  文
原判決關於甲○○○部分撤銷，發回台灣高等法院高雄分院。
    理  由
本件原判決認定上訴人甲○○○自民國八十一年十二月五日起，在高雄縣鳳山市○○
○街四十一號其所開設之麗蘭髮廊內，自任民間互助會之會首，招募如原判決附表所
示之互助會計七組，上訴人因參加之互助會員人數高達數百人，人數眾多，各會員間
彼此或不認識或未前往投標，認有可乘之機，竟意圖為自己不法之所有，並基於概括
之犯意，連續於原判決附表編號１－６所示之互助會進行之不詳日期，在其麗蘭髮廊
標會時，由上訴人在標單上（未載明標單二字），就原判決附表所示之會員有些以偽
簽會員之代稱及標金，有些則以偽簽標金之方式，冒標原判決附表編號１－６之某不
詳姓名會員之會款花用（冒標會數均詳如原判決附表記載），足以生損害於上開編號
１至６互助會之活會會員，上訴人進而持該偽造得標會單行使，向到場及未到場之會
員佯稱某會員得標，致使活會會員陷於錯誤分別交付會款，至八十五年九月間，終因
週轉不靈而宣告止會，並逃逸無蹤，約略估計詐得會款新台幣（下同）二千六百餘萬
元以上，受害人百餘人等情；因而撤銷第一審關於上訴人部分不當之判決，改判仍論
處上訴人連續行使偽造私文書足以生損害於他人罪刑。固非無見。
惟查：(一)有罪判決書事實欄為適用法律之依據，其事實之記載不僅指記載犯罪行為，
舉凡與論罪科刑有關之事項，如犯罪行為開始、終了之時、日、處所、次數、數量、
方法等，亦均應明白認定，詳為記載，而後於理由欄內說明認定犯罪事實所憑之證據
及認定之理由，方始適法。本件原判決事實欄僅記載：「上訴人連續於……互助會進
行之不詳日期，……在標單上……以偽簽會員之代稱及標金，或以偽簽標金之方式，
冒標……不詳姓名會員之會款花用，……並進而持該偽造得標單行使……約略估計詐
得會款二千六百餘萬元以上……」等語；然就與所謂連續行使偽造私文書、詐欺等罪
名成立有關之各次犯罪事實，即上訴人究偽造何會員之何一期之互助會標單﹖所偽填
之標金各若干﹖每次冒標所詐得之確實金額若干等，與法律之適用有關之事項，均未
具體認定，明確記載，本院自無從為原判決適用法律當否之判斷。(二)科刑之判決書，
對於犯罪事實，必須詳加認定及記載，而後於理由內明其認定犯罪事實所憑之證據
及理由，方足資為論罪科刑之依據。原判決認定上訴人持偽造得標單行使，向到場及
未到場之全體會員佯稱某會員得標，並於理由欄說明上訴人冒用名義偽填金額冒標，
並載明被冒標人姓名，對全體會員則成立行使偽造私文書罪云云（見原判決理由三）
，然並未說明憑以認定上訴人曾向全體會員（包括死會會員）行使上開偽造標單之證
據，自有判決理由不備之違法。(三)有罪之判決書，對於被告有利之證據不採納者，應
說明其理由，為刑事訴訟法第三百十條第二款所明定，故對於被告有利之證據，如不
加採納必須說明其理由，否則即有判決不載理由之違法。原判決依自訴人等提出之統
計表及會員於調查機關書立之確認書認上訴人確有如原判決附表所載之冒標會數，然
上訴人辯稱，依自訴人等所提出之互助會單對照觀之，有部分原判決認係活會會員之
人，或已有得標月份及標金之記載，或該活會會員與會單上之姓名不符，其未有如原
判決所認定之冒標會款之犯行云云，則上開互助會會單與認定上訴人有無冒標會款，
至有關係，而屬有利於上訴人之證據，原判決未說明不予採納之理由，自有判決不備
理由之疏誤。上訴意旨執以指摘原判決不當，非無理由，應認原判決有撤銷發回之原
因。
據上論結，應依刑事訴訟法第三百九十七條、第四百零一條，判決如主文。
中      華      民      國    八十九    年      六      月      八      日
                              最高法院刑事第十庭
                                  審判長法官  曾  有  田
                                        法官  陳  宗  鎮
                                        法官  劉  介  民
                                        法官  魏  新  和
                                        法官  孫  增  同
      右正本證明與原本無異
                                              書  記  官
中      華      民      國    八十九    年      六      月     十四     日


司法院資訊處製作；財團法人民間司法改革基金會備份。
